臺灣板橋地方法院刑事判決　　　　　　　　　　　　九十二年度訴字第一八三六號
　　公　訴　人　臺灣板橋地方法院檢察署檢察官
　　被　　　告　甲○○
　　選任辯護人　趙元昊律師
　　　　　　　　許瑞榮律師
右列被告因貪污案件，經檢察官提起公訴（八十七年度選偵字第二號），本院判決如
左：
    主  文
甲○○依據法令從事公務之人員，對於主管之事務，明知違背法令，直接圖其他私人
不法利益，因而獲得利益，處有期徒刑陸年，褫奪公權肆年。
    事  實
一、甲○○為前臺北縣蘆洲市市長，自民國七十九年三月起至八十七年二月間止，連
    續擔任二屆蘆洲鄉長（八十六年十月起奉准改制為蘆洲市，甲○○續任第一屆市
    長），綜理蘆洲市政務並督導所屬機關及員工，並綜理、執行蘆洲市各項經費支
    出、使用，為依據法令從事於公務之人員。緣於八十六年三月間，甲○○指示該
    公所民政課長蔡德興在臺北縣蘆洲鄉（當時尚未改制）八十七年度總預算「歲出
    計畫說明提要與各項費用明細表」（實施期間自八十六年七月一日起至八十七年
    六月三十日止），由民政課在自治業務歲出經常門其他項目下，編列七百三十一
    人，每人新台幣（下同）一萬五千元，計一千零九十六萬五千元之「村鄰長出國
    訪問活動」預算費用，並於八十六年五月間經臺北縣蘆洲鄉鄉民代表會審查後照
    案通過以村鄰長本人為適用對象之該筆預算。嗣於八十六年十月間，臺北縣蘆洲
    洲鄉改制為市後，甲○○即指示民政課著手辦理上開預算之執行，並告知各里里
    長稱市公所編列有里鄰長出國訪問預算可提供里長、里長配偶及各鄰鄰長本人免
    費出國，經各里里長討論後，決議於八十六年十二月十日至二十一日期間分六梯
    次赴大陸珠海、深圳及澳門進行五天四夜之出國旅遊活動（第一梯次：八十六年
    十二月十日至十四日、第二梯次：八十六年十二月十一日至十五日、第三梯次：
    八十六年十二月十四日至十八日、第四梯次：八十六年十二月十五日至十九日、
    第五梯次：八十六年十二月十六日至二十日、第六梯次：八十六年十二月十七日
    至二十一日）。於八十六年十一月間即由各里里長出具函文檢附出國訪問活動計
    劃書及領據送請市長甲○○批示，經甲○○核可後，再由民政課課員楊敏珊依各
    里補助款項製作動支經費請示單，由民政課長蔡德興、主計室主任林明春及市長
    甲○○核章後，由主計室開立支出傳票交由出納簽發公庫支票，再通知各里里長
    領取，經兌現後即交由承辦之利代旅行社有限公司、大順旅行社股份有限公司用
    以支付團費，而以上開預算提供如附表所示蘆洲市三十六里里長（含配偶）及六
    百四十七鄰鄰長，計七百十九人，每人一萬五千元之出國訪問團費，合計動支該
    筆預算一千零七十八萬五千元。詎甲○○明知上開預算補助對象僅限於蘆洲市里
    長、里長配偶及各鄰鄰長，不包含里鄰長之其他眷屬，且依行為時應適用之修正
    前預算法第七十八條規定「地方政府預算，另以法律定之。前項法律未制定前，
    準用本法之規定」（六十年十二月十七日修正公布條文），蘆洲市公所自應依修
    正前預算法第二十三條規定「不得於預算所定外，動用公款、處分公有財物或為
    投資行為」，及修正前預算法第五十三條規定「各機關於分配預算執行期間，如
    因變更原定實施計畫，或調整實施進度及分配數，而有修改分配預算之必要者，
    其程序準用第五十條至第五十二條之規定」，在預算執行時遇有適用對象不同時
    ，應循行政程序呈報上級機關同意，並送請臺北縣蘆洲市市民代表會追認；且依
    行政院核定之縣市以下各級民意代表出國考察審核原則第十二條第三款「每人出
    國考察訪問之費用，應於規定限額內，依法核實報銷」及公教人員申請出國案件
    審核要點第十二條「公教人員奉派出國，除基於國際禮節及習慣，經主辦國家邀
    請必須攜眷者應報請核准外，餘均以不得攜眷為原則，如必須攜同配偶前往並經
    核准者，其配偶之旅費應行自理」之規定，亦無眷屬可公費出國之法令依據。甲
    ○○明知違背上開法令，竟基於直接圖其他私人不法利益之犯意，於八十六年十
    一月間在蘆洲市公所召開里長聯繫會報時，同意無法出國之里鄰長得以其他眷屬
    替代享用公費出國，使完全不符合前開預算適用對象如附表所示二百四十二名眷
    屬免費參加，全額補助渠等之團費，並由各里里長在返台後檢附承辦旅行社出具
    之旅行業代收轉付收據辦理核銷，以此方法對於主管之事務直接圖其他私人之不
    法利益，因而致渠等獲得免費旅遊之利益，共計三百六十三萬元。嗣於八十七年
    四、五月間，經審計部臺灣省臺北縣審計室查核臺北縣蘆洲市公所八十六年度及
    八十七年度上半年度因公出國經費執行情形時，始發現上情，而於八十七年十二
    月九日通知臺北縣蘆洲市公所就上開出國案件溢支金額應予剔除繳庫，並由臺北
    縣蘆洲市公所向相關當事人辦理出團費用追繳中。
二、案經法務部調查局台北市調查處（下簡稱市調處）移送臺灣板橋地方法院檢察署
    檢察官偵查起訴。
    理  由
一、訊據被告甲○○固坦承對於無法成行之里鄰長，同意由其親屬替代出國，同時將
    無法出國之里鄰長所請領之費用挪作團體費用不諱，惟矢口否認有何貪污犯行，
    辯稱：該活動所編列之預算是蘆洲市公所本身自有財源，非由縣政府補助，且有
    經過代表會審核通過，同意後送到縣政府備查，預算如有編列不當，縣政府就該
    刪除，實際上既未刪除，依往例就代表同意，我們認為該筆預算係經過合法程序
    可以使用。又我們請里鄰長執行職務時，如里鄰長不在時他們的家屬也會代為執
    行，例如選舉名冊、選舉通知書大部分都是由其家屬代為發放到選民家中，我們
    為感謝他們為公所推行政令所付出之辛勞，同時也考慮到某些里鄰長沒有辦法參
    加活動，所以辦理本次出國的訪問活動就是要慰勞里鄰長及其配偶家屬，而不限
    於里鄰長本人，以感謝他們之辛勞，又伊在里鄰長連署的申請書上面批示餘額同
    意由各里長辦理團體活動費用的意思是授權各里長在各梯次出國訪問中時使用餘
    額，而預算審核通過後，只要是在該項總額範圍內使用就可以了，只要符合活動
    目的在此總額內所為支用應都不違反預算法，主計主任在簽呈內也做過相同表示
    ，且里鄰長並非公務人員，並沒有「公教人員申請出國案件審核要點」之適用，
    出國也不用報備，伊並沒有明知違法的情形云云。惟查：
  (一)右揭臺北縣蘆洲市公所「村鄰長出國訪問活動」預算費用之執行及審核者確係被
    告，此觀證人即臺北縣蘆洲市公所民政課課長蔡德興在市調處調查時證稱：八十
    六年十二月間蘆洲市公所舉辦之「村鄰長出國訪問活動」屬於「地方自治」業務
    ，係由民政課辦理，約於八十六年二月間，伊依照往例編列八十七年度預算，並
    送往主計單位彙整時，當時蘆洲鄉長甲○○找伊過去，向伊表示鄰近鄉鎮市之村
    里鄰長均有出國旅遊活動，因此指示伊在八十七年度預算中編列預算，補助村鄰
    長出國訪問活動，每人經費約新台幣一萬五千元至二萬元間，伊即依照甲○○之
    指示，將前述已送去主計單位彙整之預算表抽回重新編列，在自治業務項下編列
    「村鄰長出國訪問活動費」七百三十一人，每人一萬五千元，合計一千零九十六
    萬五千元，預算在同年五月鄉民代表大會全額通過後，即由民政課負責執行該項
    經費之相關業務，包括旅遊活動，經費動支及核銷等語（見八十七年選偵字第二
    號第一卷第二五三頁背面至第二五四頁），並稱：各里可請領之團費依人數不同
    而不同，以每人一萬五千元請領，由各里拿領據送民政課辦理，依程序送請甲○
    ○同意後，由出納開立支票交由各里辦公室領回等語（見同上卷第二五六頁背面
    ）。並參諸卷附臺北縣蘆洲鄉八十七年度總預算：歲出計畫說明提要與各項費用
    明細表、臺北縣蘆洲市各里辦公處函暨出國訪問計劃書、臺北縣蘆洲市公所動支
    經費請示單暨領據、旅行業代收轉付收據等件，顯已足證臺北縣蘆洲市公所補助
    里鄰長出國訪問預算經費之編列、撥用、執行等事務，均為被告甲○○職務上所
    主管之事務無訛。
  (二)又蘆洲市三十六里里長（含配偶）暨六百四十七鄰鄰長，於八十六年十二月十日
    至二十一日期間，分六梯次由利代旅行社有限公司、大順旅行社股份有限公司承
    辦赴大陸珠海、深圳及澳門進行五天四夜之純粹旅遊，團費每人一萬五千元，業
    據證人即利代旅行社有限公司領隊陳垚鈞、總經理饒炳煌，大順旅行社股份有限
    公司國外部經理劉俊麟、實際負責人劉巫翠分別在市調處調查時證述綦詳；而
    渠等團費係以臺北縣蘆洲市公所「村鄰長出國訪問活動」預算費用支付，而里鄰
    長未能出國部分，經各里里長請示被告甲○○後，並得以親屬替代出國，業經證
    人即保佑里里長李永豐在市調處調查時證稱：保佑里係於八十六年十二月十五日
    至十九日到澳門、大陸各地作為期五天四夜之自強活動，保佑里計十八個鄰，其
    中吳宗福鄰長因年邁未前往，林義正鄰長由其親家李武雄頂替前往，陳阿權鄰長
    由其女兒陳雪美頂替前往，伊配偶孫玉齡之名額由伊父親李文夫頂替前往，李金
    進鄰長由其妻羅香梅頂替前往，雷李玉英鄰長由其子雷景成頂替前往，陳幼鄰長
    由其公公張竹興頂替前往，游宗義鄰長由其父游政重頂替前往，其餘均為本人參
    加等語（見八十七年選偵字第二號第一卷第五十七頁），在偵查中並證稱：活動
    對象是里鄰長，但沒有硬性規定要本人參加等語（見同上卷第二九七頁背面）；
    證人即信義里里長李有喜在市調處調查時證稱：信義里由親屬替代者有李學錕配
    偶李蔡玉惠、黃寶琛配偶李含鈞等語（見同上卷第六十六頁背面），在偵查中並
    證稱：因有本人不能去的人，建議說家人應該可以去，結果就可以由家人替代等
    語（見同上卷第二九八頁背面）；證人即得勝里里長周正茂在市調處調查時證稱
    ：八十六年十一月間蘆洲市長甲○○召集各里長開會，表示市公所有公費可補助
    各里、鄰長各一人出國旅遊，經里長們決議，採赴大陸深圳、珠海旅遊案，其後
    就由里幹事魏先生代辦簽呈，伊只負責向各鄰長說明及代收護照，轉交里幹事代
    辦出國手續，本里係排在第一梯次，本里共有伊、伊同居人葉秀卿，及各鄰鄰長
    或其代表參加，鄰長親自參加者有李讚坤、蔡哲仁、李旺叢、張萬福、李佩玲、
    李錦鸞、李金財、曾章財、李次郎、林火標、李金貴等十一人，其餘係以他人代
    替等語（同上卷第七十五頁背面）；證人即仁德里里長黃良郎在市調處調查時證
    稱：仁德里共有二十鄰，其中第十五鄰陳木聰、第十八鄰黃招治未出國，另第三
    至六、八、九、十四等鄰長未出國而由眷屬代替等語（見同上卷第八十頁正面）
    ；證人即鷺江里里長陳茂生在市調處調查時證稱：鷺江里除了第八鄰李銀老、第
    二十鄰李文章未出國也未以親屬替代外，有八位是親屬替代，其餘之鄰長均親自
    參加等語（見同上卷第八十四頁背面）；證人即永安里里長林永富在市調處調查
    時證稱：此次本里參加出國的鄰長有陳建利、王通西、楊彩月、薛登義、陳麗玉
    、陳春鳳、鍾素碧、蘇美花、林慶文、未出國之鄰長有林碧珍、李建輝、李訓吉
    、張欽賢、江麗玉、李吳阿拓、吳水旺、鄧清銅、林福龍及李義雄，其中李建輝
    、張欽賢、吳水旺、林福龍由親屬代替參加等語（見同上卷第九十三頁背面），
    並稱：未出國團員部分經由我們全體討論後，同意未能參加之鄰長可由其家人代
    替，至於連家屬也無法出國的，因為既然經費已經撥下來了，就把這筆錢移作團
    體加菜金之用，這筆錢是經過市長甲○○批准我們的申請才動用的等語（見同上
    卷第九十四頁背面）；證人即忠義里里長林萬益在市調處調查時證稱：忠義里共
    十四鄰，參加人員有伊太太林杜佳宜（以里長配偶名義）、第二鄰鄰長張行仁、
    第三鄰蕭陳碧霞（鄰長蕭瑞彬妻）、第四鄰吳秀貞（鄰長林國煌妻）、第五鄰鄰
    長黃李秋子、第六鄰許德成（鄰長許展彰之父）、第七鄰蔡啟明（鄰長蔡林玉蘭
    之夫）、第八鄰鄰長楊炳章、第九鄰林韋文（鄰長即為我太太林杜佳宜，故由我
    兒子林韋文頂替）、第十鄰王麗香（鄰長呂金先生妻）、第十一鄰林寶猜（鄰長
    楊清吉妻）、第十二鄰陳選鋒（鄰長陳文華祖父）、第十三鄰鄰長楊葉月燕、第
    十四鄰楊杜錦子（鄰長楊勝夫之妻）等十四人，第一鄰鄰長張瑞香，則未參加，
    亦未由親屬頂替等語（見同上卷第一三頁）；證人即九芎里里長林增福在市調
    處調查時證稱：八十六年十一月初，蘆洲市市長甲○○召集各里里長至市公所，
    宣布市公所有里鄰長出國訪問預算，各里長及其配偶、各鄰長一名或其親友一人
    可免費補助出國訪問，市調處所列九芎里赴大陸旅遊名單內容是實在的等語（見
    同上卷第一八頁背面、第一一頁）；證人即光明里里長陳忠清在市調處調查
    時證稱：伊和第一鄰鄰長林杉道並未參加，也沒有找家屬替代，而第七鄰鄰長蕭
    安係以妻陳孔雀替代、第十鄰鄰長李朱細以女兒陳張美女替代、第十二鄰鄰長陳
    正德以妻李淑媚替代、第十三鄰鄰長林王女以夫林炳煌替代、第十四鄰鄰長林建
    忠以母林鐘來好替代、第十七鄰鄰長張玉梅以女兒張素真替代、第廿二鄰鄰長江
    美雲以夫江銘馨替代出國，其餘的鄰長則都親自參加，本里總計未參加與二人，
    親屬替代的有七人，親自參加的有十六人等語（見同上卷第一一八頁）；證人即
    玉清里里長梁世振在市調處調查時證稱：玉清里鄰長未參加者有胡文信、林張月
    霞兩人，由配偶替代參加者有：林清雲之配偶林蔡金桃、王煙線之配偶王李蓮、
    楊敬喜之配偶吳瑞美、李豐吉之配偶李陳照、張也輝配偶蘇方、陳金郎配偶張麗
    花、鍾清雄配偶黃素卿、李維本配偶陳秋蘭等八人，餘各鄰長均本人參加，總計
    出國人數為十七人，這八位未出國鄰長，都由其配偶替代參加，且並未另行繳費
    ，而係使用公所補助之款項等語（見同上卷第一二五頁、第一二六頁背面）；證
    人即永樂里里長李再富在市調處調查時證稱：蘆洲市各里里長在市公所討論出國
    事宜時，即曾討論到若干有里鄰長因家庭或身體因素不克出國時，該經費要如何
    處理，因此我們就聯名寫了上述申請書請當時蘆洲市市長甲○○決定，他同意鄰
    里長未參加者由其親屬代理參加，若又未指定代理參加，餘額可撥作團體活動費
    用，永樂里未參加者也未指定親屬參加者有二鄰劉美香、三鄰洪茂松及十九鄰鄭
    玫芳、六鄰李建志原指定其妻代理參加及二十六鄰林詩賓兩人，出國手續皆辦妥
    ，但因故未成行，另外以親屬替代參加者有十人，因此原預訂出國人數三十一年
    中有五人未參加，另第五鄰黃海朋已他遷，其名額由我父親李萬得頂替出國等語
    （見同上卷第一三六頁背面）；證人即永樂里里長楊吳敬同在市調處調查時證稱
    ：市公所給本里的名額是三十四個鄰長及里長夫婦總共三十六個名額，其中伊太
    太林素秋、第一鄰鄰長林金東、第四鄰鄰長蕭美鈴、第九鄰鄰長李太平、第二十
    八鄰鄰長林選等五人未出國，另有十二位鄰長因有其他要事未能隨團前往澳門等
    地參訪而由渠等之親屬代替前往，伊祖父楊德揚原先是報名代替伊太太林素秋前
    往，後因身體不適，故實際上並未出國，所以本里實際上只有三十一人出國訪問
    ，又八十六年十一月間各里間皆有鄰長因有要事待處理而無法隨團出國訪問而提
    出是否可由親屬代替前往參訪或是將活動費用餘額移作出國期間團體活動經費，
    本市里長聯誼會會長陳金水遂出面召開臨時會，會中大家達成協議空出的名額可
    由親屬代替，至於因未免出國而多出的經費額度則以申請書書面報請市長甲○○
    裁示是否可移作團體活動費用，而周市長在八十六年十二月間（出團前幾天）裁
    示認可餘額可移作團體活動費，伊記得該筆餘額統一交給旅行社作為活動期間的
    加菜金，每個里雖然餘額不同，但作法是一致的等語（見同上卷第一四四頁），
    並稱：里鄰長無法親自出國可由親屬代替前往是經由全體里長決議後報請甲○○
    市長口頭答應，這是於八十六年十、十一月市公所民政課召集里長聯繫會報時即
    已決議可由親屬代替前往，當場並經市長會中口頭同意等語（見同上卷第一四五
    頁背面）；又證人即當時擔任恆德里第四鄰鄰長許倉郎、保和里第十三鄰鄰長張
    明吉、溪墘里第三鄰鄰長周富田、仁德里第二鄰鄰長林正宗、正義里第一鄰長詹
    富男、保新里第七鄰鄰長許有進、福安里第十一鄰鄰長李明宗、復興里第四鄰鄰
    長王居清及延平里第八鄰長林世讚分別在市調處調查時及偵查中亦均證稱經各里
    里長通知蘆洲市公所辦理「村鄰長出國訪問活動」，每鄰鄰長均可免費參加，由
    蘆洲市公所負擔團費，家屬若要參加也可替代前參加等語。再參以被告在里鄰長
    出國訪問期間，亦分別於八十六年十二月十二日至十四日及同年月十六日至十九
    日親赴大陸深圳市某餐廳與參團之里鄰長會合，亦據其在市調處調查時供承在卷
    （見八十七年度選偵字第二號第一卷第二八頁），顯見被告對於里鄰長本人未
    能出國而以眷屬替代出國一事亦知之甚詳。此外，並有大順旅行社股份有限公司
    澳門、珠海、深圳五日遊旅客名單（含得勝里、仁德里、中原里、保和里、永樂
    里、正義里、永康里、忠義里、溪墘里、玉清里、信義里、樓厝里、中華里、水
    河里、保新里）、利代旅行社有限公司澳門、珠海、深圳五日遊旅客名單（含光
    明里、九芎里、永安里、光華里、中路里、延平里、水湳里、仁復里、福安里、
    樹德里、仁愛里、鷺江里）、臺北縣蘆洲鄉第十五屆村長名冊、臺北縣洲鄉鄰長
    名冊、國外旅遊契約書影本、利代旅行社有限公司行程表、大順旅行社股份有限
    公司行程表等件在卷可稽，足徵蘆洲市各里里鄰長於上開時間前往大陸珠海、深
    圳及澳門進行五天四夜之旅遊，里鄰長本人未能親自出國者，得由親屬替代出國
    ，並仍以公費支出，係經由被告之指示決定辦理無訛。
  (三)再按修正後貪污治罪條例第六條第一項第四款所謂「明知違背法令」之法令，依
    立法理由，係指包括法律、法律授權之法規命令、職權命令、自治條例、自治規
    則、委辦規則等在內，舉凡對多數不特定人民就一般事項所作對外發生法律效果
    之規定均屬之。本件依被告行為時應適用之預算法（六十年十二月十七日修正公
    布）第七十八條規定：「地方政府預算，另以法律定之。前項法律未制定前，準
    用本法之規定」，而地方制度法係於八十八年一月二十五日始經公布，於同年月
    二十七日生效施行，故本件關於蘆洲市年度總預算之編列與執行，自應適用六十
    年十二月十七日所公布施行之預算法規定。而按依修正前預算法第二十三條規定
    ：「政府不得於預算所定外，動用公款、處分公有財物或為投資之行為」、第五
    十三條規定：「各機關於分配預算執行期間，如因變更原定實施計畫，或調整實
    施進度及分配數，而有修改分配預算之必要者，其程序準用第五十條至第五十二
    條之規定」、第五十條規定：「各機關應按其法定預算，並依中央主計機關之規
    定編造歲入、歲出分配預算。前項分配預算，應依實施計畫按月或按期分配，均
    於預算實施前為之」、第五十一條規定：「各機關分配預算，應遞轉中央主計機
    關核定之」、第五十二條規定：「前條核定之分配預算，應即由中央主計機關通
    知財政部及審計部，並將核定情形，通知其主管機關及原編造機關」，查本件被
    告身為蘆洲市長在預算執行時遇有適用對象不同時，依前開規定，自應循行政程
    序呈報上級機關同意，並送請臺北縣蘆洲市市民代表會追認，始符合法定程序，
    被告已連續擔任二屆蘆洲鄉長，對於上開規定自當知之甚詳。次按，村里長出國
    考察係比照鄉鎮縣轄市民代表出國考察方式辦理，其所需出國旅費依內政部訂定
    之「縣市以下各級民意代表出國考察審核原則」十三－(三)規定，應在規定限額內
    ，依法核實報銷，並非屬於「補助費」性質，業經臺灣省政府於七十八年八月二
    日以七八府民一字第九一一七四號函覆在案，而關於鄰長出國訪察應暫從緩議，
    且村鄰長自強活動依規定應比照一般公教人員自強活動辦理，其實施以不超三天
    為原則並應於國內辦理，且依現行規定鄰長出國考察並無法令依據，亦分別經臺
灣省政府覆臺北縣政府八十四年八月三十日府民一字第一五四五六三號函、臺北
    縣政府覆八里鄉公所八六北府民一字第八五六六二號函示明確。則參照「縣市級
    以下各級民意代表出國考察審核原則」第十二條第三款「每人出國考察訪問之費
    用，應於規定限額內，依法核實報銷」，並無眷屬隨同出國考察訪問亦得補助之
    規定，且依「公教人員申請出國案件審核要點」第十二條「公教人員奉派出國，
    除基於國際禮節及習慣，經主辦國家邀請必須攜眷者應報請核准外，餘均以不得
    攜眷為原則，如必須攜同配偶前往並經核准者，其配偶之旅費應行自理」之規定
    ，亦無眷屬可公費出國之法令依據。此觀諸證人即審計部臺灣省臺北縣審計室第
    三課審計莊淑美在市調處調查時證稱：本案編列對象既是村鄰長，且經市代會通
    過，如村鄰長未能成行改由眷屬替代，其對象不同時，除了應循行政程序呈報上
    級同意外，因預算內容有變更，尚應送市代表追認，完成法定程序，但蘆洲市公
    所皆未依規定辦理。又因蘆洲市公所編列預算時，編列村鄰長，並不含眷屬，即
    使經上級同意，眷屬得以出國，但依「公教人員申請出國案件審核要點」第十二
    點規定：「公教人員奉派出國，除基於國際禮節及習慣，經主辦國家邀請必須攜
    眷者應報請核准外，餘均以不得攜眷為原則，如必須攜同配偶前往並經核准者，
    其配偶之旅費應行自理」，所以眷屬公費出國，尚無法令依據等語亦明（見同上
    卷第二四一頁至第二四三頁），復有審計部臺灣省臺北縣審計室八十七年十二月
    九日審北第三字八七九八七四號函（見八十七年度選偵字第二號第二卷第三十三
    頁）、審計部臺灣省審計處八十七年八月十八日審省處一字第四四二號函（見
    證物袋）在卷可參。本件被告身為蘆洲市長，對於民意代表甚或係村里長之公費
    出國考察訪問活動，依相關法令，眷屬均不得以公費隨同出國，實難諉為不知，
    則舉重以明輕，里鄰長之眷屬免費替代出國，更為法之所禁，其竟仍指示蘆洲市
    公所民政課對於如附表所示之里鄰長眷屬替代出國部分，亦准予以公費全額補助
    出國，自屬違反「縣市級以下各級民意代表出國考察審核原則」、「公教人員申
    請出國案件審核要點」之規定至明。從而，堪認被告明知違背法令而仍為里鄰長
    本人未能親自出國者，得由親屬替代出國之指示至為灼然。
  (四)復查，被告在本院審理時業已自承因考慮里鄰長之職務有時由家人代理，為慰勞
    他們，所以本次出國訪問活動不限於里鄰長本人參加，可以親屬替代出國等語，
    而據證人即臺北縣蘆洲市公所民政課課員楊敏珊在市調處調查時證稱：八十六年
    十二月間里鄰長出國訪問活動，在各里將計劃書呈報到市公所時，也同時附上領
    據，由市長批定後，再由伊製作動支經費請示單，經課長、主計、市長核章後，
    即由主計開傳票，由出納開支票，交由里長持里長印章及里辦公室大印領取，至
    於各里所報請之數額非由伊管制，而係由主計林明春負責，所報上來請款的額度
    伊記得都未有刪減，各里出國訪問回來，即將旅行業代收轉付收據黏貼在里辦公
    處單據粘存單報到市公所由伊簽呈經由主計至主任林明春、民政課課長蔡德興及
    市長甲○○等核章後結案等語（見同上卷第二三六頁），並有臺北縣蘆洲市各里
    辦公處單據粘存單暨旅行業代收轉付收據等件在卷可稽，顯見如附表所示蘆洲市
    三十六里里長（含配偶）及六百四十七鄰鄰長，計七百十九人，每人一萬五千元
    ，共計一千零七十八萬五千元之出國訪問團費已於八十七年一月間完成核銷程序
    ，而被告前開所為，致使如附表所示二百四十二名不符合前開預算適用對象之非
    里鄰長本人而替代出國者得享用每人一萬五千元之公費免費出國，其有圖其他私
    人之不法之利益，並使渠等因而獲得利益，亦至為明確。又臺北縣蘆洲市公所目
    前仍就前開出國訪問活動，針對非具有里鄰長身分者追繳每人一萬五千元之費用
    ，然迄至九十一年四月九日止仍無人繳回，且多次函知各里辦公處亦均未獲得回
    應，亦有臺北縣蘆洲市公所九十一年四月九日北縣蘆民字第九一九七六
    函及明細表附卷足憑，益顯見被告圖利行為之不法。
  (五)綜上所述，被告前開辯解，顯係卸責之詞，委不足採，本件事證明確，其上開犯
    行洵堪認定，應予依法論科。
二、按被告甲○○行為後，貪污治罪條例第六條已於九十年十一月七日修正公布，於
    同年月九日生效。其中第一項第四款之圖利罪，其犯罪構成要件已從「對於主管
    或監督之事務，直接或間接圖私人不法之利益者」，修正為「對於主管或監督之
    事務，明知違背法令，直接或間接圖自己或其他私人不法之利益，因而獲得利益
    者」，其中所定「因而獲得利益者」，係將原定之舉動犯（不以得利為構成要件
    ），改為結果犯，並無未遂犯之處罰，而異於修正前之條文。至其中所加列「明
    知違背法令」之要件，該所謂「明知」，係指須具圖利而違背法令之直接故意，
    即主觀上有違背法令以積極圖取不法利益之意思，客觀上並將該犯意表現於行為
    而言，則與修正前實務見解所認圖利犯行本具違法性之成立要件並無不同。本案
    於被告行為後，法律既有變更，且被告之行為，既具違背法令以圖利該等非具有
    里鄰長身分之人之直接故意，所圖之私人並已因而獲得利益，其行為於新舊法均
    成立犯罪，即應為適用法律之比較，因該法條修正前與修正後之法定刑相同，依
    刑法第二條第一項前段規定，應適用裁判時之法律（最高法院九十二年度台上字
    第三一二六號、九十二年度台上字第一六九一號判決意旨參照）。查被告對於主
    管之事務，直接圖其他私人不法之利益，核其所為係犯修正後貪污治罪條例第六
    條第一項第四款之對於主管之事務直接圖利罪。爰審酌被告行為時身為蘆洲市長
    ，未能為人民節省經費，反圖利特定之人任意撥用，量刑本不宜從輕，並就其犯
    罪動機、手段、犯後態度等一切情狀，並依貪污治罪條例第十七條之規定，宣告
    如主文所示之刑，並褫奪公權四年。又被告並未隨團出國，所為僅圖利不符資格
    出國之他人，其本身並無所得，是自毋庸依貪污治罪條例第十條第一項之規定，
    諭知追繳並發還與被害人蘆洲市公所，附此敘明。
據上論斷，應依刑事訴訟法第二百九十九條第一項前段，貪污治罪條例第六條第一項
第四款、第十七條、刑法第二條第一項前段、第十一條前段、第三十七條第二項，判
決如主文。
本案經檢察官乙○○到庭執行職務
中      華      民      國    九十三    年      四      月      二      日
                                      臺灣板橋地方法院刑事第九庭
                                          審判長法  官  蔡新毅
                                                法  官  黎錦福
                                                法  官  王士珮
右正本證明與原本無異。
如不服本判決，應於判決送達後十日內，向本院提出上訴狀。
                                                書記官  程欣怡
中      華      民      國    九十三    年      四      月      二      日
附錄本件論罪科刑法條全文：
貪污治罪條例第六條
有下列行為之一者，處五年以上有期徒刑，得併科新臺幣三千萬元以下罰金：
一、意圖得利，抑留不發職務上應發之財物者。
二、募集款項或徵用土地、財物，從中舞弊者。
三、竊取或侵占職務上持有之非公用私有器材、財物者。
四、對於主管或監督之事務，明知違背法令，直接或間接圖自己或其他私人不法利益
    ，因而獲得利益者。
五、對於非主管或監督之事務，明知違背法令，利用職權機會或身分圖自己或其他私
    人不法利益，因而獲得利益者。
前項第一款至第三款之未遂犯罰之。
附表：
┌──┬───┬──┬────┬────┬────┬───────────
│編號│里  別│出國│ 補助出 │非里鄰長│ 非法動 │            備    註
│    │      │梯次│ 國人數 │本人替代│ 支金額 │
│    │      │    │        │出國人數│        │
├──┼───┼──┼────┼────┼────┼───────────
│ 一 │中原里│一梯│二十七人│十人    │十五萬元│第四、九至十二、十五至
│    │      │    │        │        │        │長由配偶替代出國，第五
│    │      │    │        │        │        │代出國
├──┼───┼──┼────┼────┼────┼───────────
│ 二 │得勝里│一梯│二十三人│十一人  │十六萬五│里長配偶由同居人替代出
│    │      │    │        │        │千元    │十、十一鄰鄰長由配偶替
│    │      │    │        │        │        │五鄰鄰長由岳母、婆婆替
│    │      │    │        │        │        │、二十一鄰鄰長由子女替
│    │      │    │        │        │        │、十六鄰鄰長由母親替代
├──┼───┼──┼────┼────┼────┼───────────
│ 三 │得仁里│一梯│十七人  │三人    │四萬五千│第二、九鄰鄰長由配偶替
│    │      │    │        │        │元      │鄰長由母親替代出國
├──┼───┼──┼────┼────┼────┼───────────
│ 四 │保和里│一梯│十七人  │八人    │十二萬元│第二、三、六鄰鄰長由母
│    │      │    │        │        │        │七至十、十二鄰鄰長由配
├──┼───┼──┼────┼────┼────┼───────────
│ 五 │民和里│一梯│十七人  │二人    │三萬元  │里長配偶由子女替代出國
│    │      │    │        │        │        │妻替代出國
├──┼───┼──┼────┼────┼────┼───────────
│ 六 │仁德里│一梯│二十二人│七人    │十萬五千│第三、四鄰鄰長由媳婦替
│    │      │    │        │        │元      │六、九鄰鄰長由母親替代
│    │      │    │      │        │        │長由婆婆替出國，第十四
│    │      │    │        │        │        │出國
├──┼───┼──┼────┼────┼────┼───────────
│ 七 │正義里│二梯│十一人  │一人    │一萬五千│第九鄰鄰長由配偶替代出
│    │      │    │        │        │元      │
├──┼───┼──┼────┼────┼────┼───────────
│ 八 │永康里│二梯│三十六人│十二人  │十八萬元│第二、三、八鄰鄰長由父
│    │      │    │        │        │        │十一、十三、二十一至二
│    │      │    │        │        │        │二十九、三十三鄰鄰長由
│    │      │    │        │        │        │第十二鄰鄰長由子女替代
├──┼───┼──┼────┼────┼────┼───────────
│ 九 │南港里│二梯│二十二人│六人    │九萬元  │第三鄰鄰長由父親替代出
│    │      │    │        │        │        │、十五、十六、十九鄰鄰
│    │      │    │        │        │        │國
├──┼───┼──┼────┼────┼────┼───────────
│ 十 │永樂里│二梯│三十一人│十一人  │十六萬五│第一、九、二十二、二十
│    │      │    │        │        │千元    │長由父母替代出國，第五
│    │      │    │        │        │        │親頂替出國，第十四、十
│    │      │    │        │        │        │十九鄰鄰長由配偶替代出
│    │      │    │        │        │        │長由子女替代出國
├──┼───┼──┼────┼────┼────┼───────────
│十一│長安里│二梯│二十一人│七人    │十萬五千│第三、七、十四、十六、
│    │      │    │        │        │元      │偶替代出國，第十一鄰鄰
│    │      │    │        │        │        │國，第十八鄰鄰長由母親
├──┼───┼──┼────┼────┼────┼───────────
│十二│忠義里│二梯│十六人  │九人    │十三萬五│第三、四、七、十、十一
│    │      │    │        │        │千元    │配偶替代出國，第六鄰鄰
│    │      ││        │        │        │國，第九鄰鄰長由子女替
│    │      │    │        │        │        │鄰鄰長由祖父替代出國
├──┼───┼──┼────┼────┼────┼───────────
│十三│溪墘里│三梯│十七人  │五人    │七萬五千│第二、四、七鄰鄰長由配
│    │      │    │        │        │元      │五鄰鄰長由父親替代出國
│    │      │    │        │        │        │子女替代出國
├──┼───┼──┼────┼────┼────┼───────────
│十四│樓厝里│三梯│二十二人│七人    │十萬五千│里長、里長夫人分由父親
│    │      │    │        │        │元      │，第五、六、九、十二、
│    │      │    │        │        │        │偶替代出國
├──┼───┼──┼────┼────┼────┼───────────
│十五│恒德里│三梯│十九人  │八人    │十二萬元│里長配偶由婆婆替代出國
│    │      │    │        │        │        │鄰鄰長由子女替代出國，
│    │      │    │        │        │        │、十五鄰鄰長由配偶替代
├──┼───┼──┼────┼────┼────┼───────────
│十六│信義里│三梯│二十九人│三人    │四萬五千│第十一、十六、二十一鄰
│    │      │    │        │        │元      │出國
├──┼───┼──┼────┼────┼────┼───────────
│十七│玉清里│三梯│十九人  │八人    │十二萬元│第三、四、六、八、九、
│    │      │    │        │        │        │五鄰鄰長由配偶替代出國
├──┼───┼──┼────┼────┼────┼───────────
│十八│仁義里│三梯│十六人  │三人    │四萬五千│第五、十一鄰鄰長由配偶
│    │      │    │        │        │元      │鄰鄰長由子女替代出國
├──┼───┼──┼────┼────┼────┼───────────
│十九│中華里│四梯│十六人  │五人    │七萬五千│第四、七鄰鄰長由配偶替
│    │      │    │        │        │元      │鄰長由子女替代出國，第
│    │      │    │        │        │        │由父母替代出國
├──┼───┼──┼────┼────┼────┼───────────
│二十│保佑里│四梯│二十人  │八人    │十二萬元│里長配偶、第十三鄰鄰長
│    │      │    │        │        │        │，第五、十二鄰鄰長由子
│    │      │    │        │        │        │七、十六鄰鄰長由配偶替
│    │      │    │        │        │        │鄰鄰長由親家替代出國，
│    │      │    │        │        │        │父親替代出國
├──┼───┼──┼────┼────┼────┼───────────
│二一│保新里│四梯│十四人  │五人    │七萬五千│第五、六、八、十、十一
│    │      │    │        │        │元      │代出國
├──┼───┼──┼────┼────┼────┼───────────
│二二│復興里│四梯│十四人  │八人    │十二萬元│第二、五、六、八、十鄰
│    │      │    │        │        │        │出國，第九、十一鄰鄰長
│    │      │    │        │        │        │，第十二鄰鄰長由子女替
├──┼───┼──┼────┼────┼────┼───────────
│二三│水河里│四梯│十九人  │十一    │十六萬五│第一、二、三、六、七、
│    │      │    │        │人      │千元    │鄰長由配偶替代出國，第
│    │      │    │        │        │        │代出國，第十鄰鄰長由公
│    │      │    │        │        │        │十二鄰鄰長由子女替代出
├──┼───┼──┼────┼────┼────┼───────────
│二四│忠孝里│四梯│十四人  │五人    │七萬五千│第四、五、八、九、十一
│    │      │    │        │        │元      │代出國
│    │      │    │        │        │        │
├──┼───┼──┼────┼────┼────┼───────────
│二五│中路里│五梯│十九人  │六人    │九萬元  │第五鄰鄰長由配偶替代出
│    │      │    │        │        │        │長由姊替代出國，第十二
│    │      │    │        │        │        │父母替代出國，第十三、
│    │      │    │        │        │        │女替代出國
├──┼───┼──┼────┼────┼────┼───────────
│二六│光華里│五梯│二十一人│五人    │七萬五千│第三、四、十九鄰鄰長由
│    │      │    │        │        │元      │第五鄰鄰長由孫子替代出
│    │      │    │        │        │        │由母親替代出國
├──┼───┼──┼────┼────┼────┼───────────
│二七│光明里│五梯│二十五人│七人    │十萬五千│第七、十二、十三、二十
│    │      │    │        │        │元      │替代出國，第十、十七鄰
│    │      │    │        │        │        │出國，第十四鄰鄰長由母
├──┼───┼──┼────┼────┼────┼───────────
│二八│九芎里│五梯│二十九人│十三人  │十九萬五│第二、十三、二十七鄰鄰
│    │      │    │        │        │千元    │國，第六、八、九、十四
│    │      │    │        │        │        │三至二十六鄰鄰長由配偶
│    │      │    │        │        │        │六鄰鄰長由妹替代出國
├──┼───┼──┼────┼────┼────┼───────────
│二九│永安里│五梯│二十一人│四人    │六萬元  │第四鄰鄰長由父親替代出
│    │      │    │        │        │        │鄰由配偶替代出國，第十
│    │      │    │        │        │        │替代出國
├──┼───┼──┼────┼────┼────┼───────────
│三十│延平里│五梯│十九人  │六人    │九萬元  │第一、四、五、六、十三
│    │      │    │        │        │        │係配偶替代出國
│    │      │    │        │        │        │
├──┼───┼──┼────┼────┼────┼───────────
│三一│樹德里│六梯│十六人  │四人    │六萬元  │第一、九鄰鄰長由配偶替
│    │      │    │        │        │        │鄰長由子女替代出國，第
│    │      │    │        │        │        │親替代出國
├──┼───┼──┼────┼────┼────┼───────────
│三二│水湳里│六梯│二十一人│十二人  │十八萬元│第二、三、四、七、八、
│    │      │    │        │        │        │九鄰鄰長由配偶替代出國
│    │      │    │        │        │        │子女替代出國，第十二鄰
│    │      │    │        │        │        │出國
├──┼───┼──┼────┼────┼────┼───────────
│三三│仁復里│六梯│十三人  │六人    │九萬元  │第二、五、七鄰鄰長由子
│    │      │    │        │        │        │三、十、十一鄰鄰長由配
├──┼───┼──┼────┼────┼────┼───────────
│三四│福安里│六梯│十三人  │五人    │七萬五千│第一、七、九鄰長鄰長由
│    │      │    │        │        │元      │第六鄰鄰長由妻替代出國
│    │      │    │        │        │        │友人替代出國
├──┼───┼──┼────┼────┼────┼───────────
│三五│仁愛里│六梯│二十一人│三人    │四萬五千│第一、四鄰鄰長由子女替
│    │      │    │        │        │元      │鄰長由婆婆替代出國
├──┼───┼──┼────┼────┼────┼───────────
│三六│鷺江里│六梯│二十二人│八人    │十二萬元│第一鄰鄰長由母親替代出
│    │      │    │        │        │        │由子女替代出國，第十、
│    │      │    │        │        │        │四、十五、十六鄰鄰長由
└──┴───┴──┴────┴────┴────┴───────────
